ACORDAO-COMPLETO-2406553

ACÓRDÃO 5267/2020 ATA 13/2020 - PRIMEIRA CÂMARA

VISTOS, relatados e discutidos estes autos de tomada de contas especial (TCE) instaurada pela Caixa Econômica Federal (Caixa) , em desfavor dos Srs. César Leônidas da Silva e Marcos Antônio de Andrade, ex-empregados da citada instituição financeira, em razão de dano ao erário ocorrido em virtude de irregularidades nas concessões de operações de crédito contratadas na Agência da Caixa em Ibiá/MG; 
ACORDAM os Ministros do Tribunal de Contas da União, reunidos em Sessão de 1ª Câmara e diante das razões expostas pelo Relator, em: 
9.1. julgar irregulares as contas de César Leônidas da Silva (CPF XXX.534.336-XX) e Marcos Antônio de Andrade (CPF XXX.713.516-XX) , ex-empregados da Caixa Econômica Federal, nos termos dos arts. 1º, inciso I, 16, inciso III, alínea "d", da Lei 8.443/1992, e 209, inciso IV, do RITCU; 
9.2. condenar os responsáveis mencionados no item anterior, nos termos dos arts. 19 e 23, inciso III, da Lei 8.443/1992, e 210 e 214, inciso III, do RITCU, ao pagamento das importâncias a seguir especificadas, atualizadas monetariamente e acrescidas dos juros de mora, calculadas a partir das datas discriminadas até a data da efetiva quitação do débito, fixando-lhes o prazo de quinze dias, para que comprove, perante o Tribunal, o recolhimento das referidas quantias ao cofre da Caixa Econômica Federal:  
9.2.1. Débito 1 solidário entre o Sr. César Leônidas da Silva (CPF XXX.534.336-XX) e o Sr. Marcos Antônio de Andrade (CPF XXX.713.516-XX) :
	VALOR (R$) 
	DATA

	97.920,68
	7/3/2007 

	21.494,65
	26/3/2007 

	8.942,11
	31/3/2007 

	3.173,68
	6/4/2007 

	3.150,63
	13/4/2007 

	23.341,70 
	14/4/2007 

	116.922,85
	19/4/2007 

	30.703,02
	21/4/2007 

	23.645,03
	21/4/2007 

	2.879,46
	22/4/2007 

	23.706,59
	29/4/2007 

	5.752,55
	11/5/2007 

	21.770,91
	14/5/2007

	8.044,30
	19/5/2007

	18.996,91 
	21/5/2007 

	 4.2l8,62
	25/5/2007

	6.110,06
	28/5/2007 

	17.108,60 
	29/5/2007 

	4.662,32 
	1/6/2007

	19.186,83 
	9/6/2007

	22.409,35
	15/6/2007

	14.582,73
	25/6/2007 

	17.050,07
	29/6/2007 

	28.825,93
	1/7/2007

	26.545,93 
	6/7/2007

	93.794,54
	27/7/2007

	26.818,00
	4/8/2007 

	20.277,80
	10/8/2007 

	50.395,65
	27/12/2007 

9.2.2. Débito 2 Sr. César Leônidas da Silva (CPF 446.534.336- 15) :
	VALOR (R$) 
	DATA

	11.214,08
	27/7/2007 

	286.689,32
	27/7/2007

	32.826,81
	27/7/2007

	29.118,25
	27/7/2007

	15.055,80
	27/7/2007

9.2.3. Débito 3 Sr. Marcos Antônio de Andrade (CPF XXX.713.516-XX) :
	VALOR (R$) 
	DATA

	154.606,05
	27/7/2007 

9.3. autorizar, desde logo, a cobrança judicial das dívidas, caso não atendidas as notificações, na forma do disposto no art. 28, inciso II, da Lei 8.443/1992;
9.4. autorizar também, desde logo, se requerido, com fundamento no art. 28, inciso I, da Lei 8.443/1992, c/c o art. 217, §§ 1º e 2º, do Regimento Interno, o parcelamento das dívidas em até 36 parcelas, incidindo, sobre cada parcela, corrigida monetariamente, os correspondentes acréscimos legais, fixando-lhes o prazo de quinze dias, a contar do recebimento das notificações, para comprovar, perante o Tribunal, o recolhimento da primeira parcela, e de trinta dias, a contar da parcela anterior, para comprovar o recolhimento das demais parcelas, devendo incidir, sobre cada valor mensal, atualizado monetariamente, os juros de mora devidos, no caso do débito, na forma prevista na legislação em vigor, alertando os responsáveis de que a falta de comprovação do recolhimento de qualquer parcela importará o vencimento antecipado do saldo devedor, nos termos do § 2º do art. 217 do Regimento Interno deste Tribunal; 
9.5. dar ciência desta deliberação à Procuradoria da República no Estado de Minas Gerais, nos termos do § 3º do art. 16 da Lei 8.443/1992, c/c o § 7º do art. 209 do Regimento Interno do TCU, para adoção das medidas cabíveis; e
9.6. notificar os responsáveis e a Caixa Econômica Federal da presente decisão.

Tomada de contas especial instaurada pela Caixa Econômica Federal em razão de irregularidades nas concessões de operações de crédito contratadas na Agência da Caixa em Ibiá/MG.

Primeira Câmara

Caixa Econômica Federal.

3. Responsáveis: Cesar Leônidas da Silva (XXX.534.336-XX); Marcos Antônio de Andrade (XXX.713.516-XX).

13.1. Ministros presentes: Walton Alencar Rodrigues (Presidente), Benjamin Zymler, Bruno Dantas e Vital do Rêgo (Relator).
13.2. Ministro-Substituto presente: Weder de Oliveira.

VITAL DO RÊGO

Adoto como relatório a instrução de mérito elaborada no âmbito da Secretaria de Controle Externo de Tomada de Contas Especial (SecexTCE) , peça 37, que contou com a anuência do escalão gerencial daquela unidade técnica, peças 38 e 39, e do representante do MPTCU que atuou no feito, peça 40, a seguir transcrita com os ajustes de forma pertinentes:
INTRODUÇÃO
Cuidam os autos de tomada de contas especial (TCE) instaurada pela Caixa Econômica Federal (CAIXA) , em desfavor do Sr. César Leônidas da Silva e Marcos Antônio de Andrade, empregados da CAIXA, em razão de dano ao erário ocorrido em virtude de irregularidades nas concessões de operações de crédito contratadas na Agência da CAIXA em Ibiá/MG, conforme fatos apurados no Processo Administrativo - MG.0708.2007.A.000084.
HISTÓRICO 
Os empregados César Leônidas da Silva e Marcos Antônio de Andrade foram responsabilizados pecuniariamente no processo disciplinar MG.0708.2007.A.000084, cuja apurações restam encerradas. Foi-lhes aplicada a penalidade administrativa de demissão por justa causa. 
MG.0708.2007.A.000084
Em 7/3/2007, foi reportada à Auditoria (peça 1, p. 4-5) , por meio de mensagem eletrônica, a informação da existência de possíveis irregularidades nas operações de concessão de crédito na Agência Ibiá/MG, referentes a contratos com o Posto das Palmeiras Ltda. (CNPJ 01801302/0001-21) e a Sra. Eni Aparecida de Andrade Ferreira (XXX.732.536-XX) , sócia do referido posto.
Foi instaurado Processo de Apuração de Responsabilidade pelo Gerente de Auditoria Regional de Belo Horizonte, conforme Portaria 16/2016 (peça 1, p. 12) e ampliado seu objeto pela Portaria 21/2007 (peça 1, p. 13) .
Conforme consignado no Relatório Conclusivo (peça 1, p. 53-87 e peça 2, p. 1-25) , a comissão apurou irregularidades e que não se limitaram à concessão de créditos, mas alcançaram, também, a movimentação de contas correntes, a operação de sistemas corporativos, a manipulação de informações diversas destinadas a sistemas, o preenchimento de formulários e a emissão de informações para outras unidades da CAIXA.
A comissão de apuração, em face de documentos comprobatórios dos fatos irregulares, (peça 1, p. 54) , arrolou dois empregados, à época, o Sr. César Leônidas da Silva, mat. 036.853-3, Escriturário e o Sr. Luís Ricardo Pires Borges, mat. 030.444-4, escriturário; e um ex-empregado, o Sr. Marcos Antônio de Andrade (CPF 606.713.516/72) , com contrato de trabalho rescindido, a seu pedido, em 24/3/2007. 
Não foi identificada a participação ativa de terceiros nas ocorrências internas que culminaram com os fatos apurados (peça 1, p. 54 - item 4 do Relatório Conclusivo) .
A comprovação das irregularidades mencionadas está documentada, conforme listagem de documentos contida no item 6.1.2 do Relatório Conclusivo (peça 1, p. 55) .
Nas diligências consignadas pela comissão, no item 7 do Relatório Conclusivo (peça 1, p. 59) , constatou-se que o Posto das Palmeiras Ltda. foi beneficiado com ampla variedade de operações de crédito aprovadas à revelia das normas internas pertinentes, já que concedidas sem observância da alçada decisória e das capacidades de endividamento e de pagamento da tomadora que, não raras vezes, por ocasião das liberações dos créditos, estava inadimplente com outras obrigações financeiras devidas à CAIXA. 
Foi observado pela comissão que a conta corrente do Posto das Palmeiras, 0708.003.00500595-0, fora alvo de intensa movimentação decorrente de débitos lançados manualmente ou mediante comandos eletrônicos, por atos de empregados da CAIXA, sem o amparo legal da requisitada autorização formal do titular e independentemente do fato de que, seguidas vezes, a conta estava incluída na rotina de excesso sobre o limite de crédito, ou seja, apresentava insuficiência de fundos, circunstância que contribuiu para agravar o endividamento da firma em questão.
As participações irregulares dos empregados Marcos Antônio de Andrade e César Leônidas da Silva, como o intuito de conceder mais dinheiro ao Posto das Palmeiras estão descritos no item 7.6.3.1 do Relatório Conclusivo (peça 2, p. 7) .
Conforme disposto no item 8.2.2.1 do Relatório Conclusivo (peça 2, p. 18) , os arrolados naquele processo realizaram as seguintes ações:
- recorreram à fraude quando da inserção de dados em sistemas, que foram alimentados com informações falsas, tais como o SIRIC e o SIAPI;
- acataram documentos com informações de origem duvidosa ou inverídicas, tais como as que constam em declarações de faturamento, fichas cadastrais, relatórios de visita, demonstrativo econômico-financeiro, comprovantes de renda etc.;
- lançaram mão de artifícios caracterizados por adulteração de dados impressos em formulários internos e pelo uso indevido de prerrogativas gerenciais que facultaram a realização de comandos eletrônicos para simular créditos em contas correntes, tudo como forma de dar sustentação a débitos reais desfavoráveis à CAIXA, já que incidentes sobre saldo inexistente;
- valendo-se da ausência de interface entre sistemas corporativos, liberaram créditos de valores expressivos, sem observar as limitações impostas pelo Regime de Alçadas da CAIXA;
- aproveitando-se de limitações sistêmicas, simularam, no SIRIC, a constituição de garantia real, a fim de obter a aprovação de empréstimos de valores superiores às capacidades de endividamento e de resgate dos tomadores;
- tirando proveito da insuficiência dos controles exercidos pelo SICOB, acataram, em desconto, cheque emitidos pelo próprio cedente ou por seus administradores, além de cheques de valores superiores ao limite estabelecido na tabela de parâmetros da operação, desconsiderando as exigências normativas pertinentes e ignorando, deliberadamente, as alçadas decisórias da CAIXA;
- criando um emaranhado de lançamentos a crédito e a débito em contas correntes e valendo-se da indiscriminada e indevida liberação de descontos de cheques, geraram recursos financeiros desprovidos de lastro, os quais, em prejuízo da CAIXA, foram destinados ao Posto das Palmeira e às pessoas físicas a ele vinculadas;
- para mascarar e ocultar o insucesso das operações concedidas e, assim, fugir ao controle e à fiscalização superior, bem como à responsabilidade civil daí decorrente apelaram para a condenável prática de rolagem de dívida e financiamento de inadimplência, materializada em concessão de novos empréstimos, cujos recursos foram utilizados para quitar operações em atraso ou para disfarçar a ocorrência de excessos sobre o limite de crédito.
A comissão apuradora concluiu (peça 2, p. 19-21) que o Sr. César Leônidas da Silva, o Sr. Luís Ricardo Pires Borges e o Sr. Marcos Antônio de Andrade agiram com dolo, com finalidade de gerar indevidos benefícios diretos para a pessoa jurídica do Posto das Palmeiras Ltda. e para as pessoas físicas Eni Aparecida de Andrade Ferreira, Natália de Andrade Ferreira, Helton de Andrade e João Marcos Alves, contrariando, normas internas da CAIXA. 
Por meio da Nota Jurídica JURIR/BH 914/07 (peça 2, p. 26-38) , o Jurídico Regional Belo Horizonte - JURIR/BH, corroborando posicionamento da Comissão Apuradora, entendeu que o Sr. Luís Ricardo Pires Borges, o Sr. César Leônidas da Silva e o Sr. Marcos Antônio de Andrade agiram com dolo ao desviar recursos da CAIXA. 
Entendeu-se, ainda, que as condutas dos empregados Luís Ricardo Pires Borges e César Leônidas da Silva e do ex-empregado Marcos Antônio de Andrade enquadram-se nos seguintes subitens do Regulamento de Pessoal da CAIXA (MN RH 053) : - 11.2.1.1: "retirar, sem prévia autorização da chefia competente, qualquer documento ou objeto da CAIXA". -11.2.1.2: "valer-se do cargo ou função para tirar proveito pessoal" - 11.2.1.11: "descumprir leis, regulamentos, normas e atos da Administração". - 11.2.1.22: "escriturar voluntariamente com inexatidão documentos e outros papéis ou informá-los incorretamente". -11.3.1.4: "improbidade''.
Em 18/4/2018, o processo foi submetido ao Conselho Disciplinar Regional/CT - Resolução CDR 25/2008 (peça 4, p. 3 e 4) , que decidiu em 1 ª instância acompanhar a Notas Jurídicas NJ JURIR/BH 914/07 (peça 2, 27-38) e NJ REJUR Uberaba/MG 044/2008 (peça 2, p. 90-92 e peça 3) , no tocante ao enquadramento, no Regulamento de Pessoal, da conduta do empregado César Leônidas da Silva, matrícula 036.853-3 e do ex-empregado Marcos Antônio de Andrade nos subitens 11.2.1.2 - "valer-se do cargo ou função para tirar proveito pessoal", 11.2.1.11 - "descumprir leis, regulamentos, normas e atos da Administração", 11.2.1.22 - "escriturar voluntariamente com inexatidão documentos e outros papéis ou informá-los incorretamente" e 11 .3.1.4 - "improbidade" e do empregado Luís Ricardo Pires Borges, matrícula 030.444-4, nos subitens 11 .2.1.2 - "valer-se do cargo ou função para tirar proveito pessoal", 11 .2.1 .11 - "descumprir leis, regulamentos, normas e atos da Administração", 11.2.1.22 - "escriturar voluntariamente com inexatidão documentos e outros papéis ou informá-los incorretamente.
O referido Conselho decidiu, também, pelo não enquadramento, no Regulamento de Pessoal, da conduta dos empregados Luís Ricardo Pires Borges, matrícula 030.444-4 e César Leônidas da Silva, matrícula 036.853-3 e do ex-empregado Marcos Antônio de Andrade no subitem 11.2.1.1 - "retirar, sem prévia autorização da chefia competente, qualquer documento ou objeto da CAIXA", por não restar comprovado nos autos este procedimento.
O Conselho decidiu, ainda, imputar a penalidade disciplinar de Rescisão do Contrato de Trabalho, por Justa Causa, ao empregado César Leônidas da Silva, matrícula 036.853-3, e imputar a penalidade disciplinar de Suspensão do Contrato de Trabalho, por cinco dias, ao empregado Luís Ricardo Pires Borges, matrícula 030.444-4.
E por último, o Conselho decidiu imputar responsabilidade civil aos empregados César Leônidas da Silva, matrícula 036.853-3 e Luís Ricardo Pires Borges, matrícula 030.444-4 e ao ex-empregado Marcos Antônio de Andrade, conforme Relatório Conclusivo (peça 1, p. 53-87 e peça 2, p. 1-25) , excluindo a responsabilidade solidária do empregado Luís Ricardo Pires Borges, matrícula 030.44 4, nos contratos citados nos subitens 8.3.2.2, 8.3.2.4 e 8.3.2.4.1, pelo fato de que ele não era o responsável pela Carteira de Pessoa Jurídica; 2- Que as citadas operação s foram contratadas e operacionalizadas pelo empregado César Leônidas da Silva, matrícula 036.853-3 e pelo ex-empregado Marcos Antônio de Andrade; 3- Que ele assinou os respectivos contratos seguindo orientação do Gerente Geral uma vez que o empregado César Leônidas da Silva, matrícula 036.853-3, designado pelo Gerente Geral como responsável pela Carteira de Pessoa Jurídica não detinha poderes para formalizar a contratação. Nada mais havendo a tratar sobre este processo.
O Sr. César Leônidas da Silva teve seu contrato de trabalho rescindido por justa causa com a CAIXA, por meio da Portaria 390/2008 (peça 4, p. 5) , de 22/4/2008. 
O Sr. Marcos Antônio de Andrade teve seu contrato de trabalho rescindido por justa causa com a CAIXA, por meio da Portaria 391/2008 (peça 4, p. 6) , de 22/4/2008, porém seu afastamento já havia decorrido a pedido.
O Sr. Luís Ricardo Pires Borges sofreu pena de suspensão por 5 dias, por meio da Portaria 392/2008 (peça 4, p. 7) , de 22/4/2008.
O Sr. Marco Antônio não apresentou recurso quanto à decisão proferida em 1ª instância, conforme informativo (peça 4, p. 59) .
O Sr. César Leônidas da Silva e o Sr. Luís Ricardo Pires Borges apresentaram recursos (peça 4, p. 8-36, p. 37-55) , os quais foram analisados pela NJ REJUR/UA 161/2008 (peça 4, p. 60-68) , em 8/10/2008 e julgados pelo Conselho Disciplinar da Matriz - CDM 17/2009-Turma 3 (peça 4, p. 69) , em 2ª instância no dia 26/3/2009, que manteve a penalidade atribuída ao Sr. César Leônidas da Silva e deu parcial provimento ao recurso interposto pelo empregado Luís Ricardo Pires Borges, matrícula 030.444-4, excluindo o enquadramento no subitem 11 .2.1.2 do MN RH 053, mantendo, no entanto, os demais enquadramentos adotados pelo CDR/BH e a penalidade de suspensão do contrato de trabalho por 5 dias determinada em 1 ª instância e, decidiu, ainda, pela manutenção da imputação de responsabilidade civil ao empregado, nos termos da Resolução CDR/BH 25/2008.
Desse modo, concluídas as apurações, sem que tenha havido a reparação do dano causado, foi encaminhada notificação de cobrança aos responsáveis: Sr. César Leônidas da Silva foi notificado sobre as irregularidades pela autoridade administrativa competente, na data de 8/10/2015, conforme negativa de assinatura informada pelos empregados Rafael Rodrigues dos Reis e Diego Quirino Vital (peça 6, p. 20) , por meio do Ofício 056/2015 (peça 6, p. 19-20) .  Já o Sr. Marcos Antônio de Andrade foi notificado em 13/10/2015, conforme AR (peça 6, p. 22) , por meio do Ofício 057/2015 (peça 6, p. 21) .
Instaurou-se a devida tomada de contas especial (peça 2, p. 121) .
No relatório do Tomador de Contas (peça 6, p. 71-76) , conclui-se pela responsabilidade do Sr. César Leônidas da Silva e do Sr. Marcos Antônio de Andrade, pela ocorrência do dano ao erário, no valor total original de R$ 1.291.941,81, oriundo de operações de empréstimos não quitadas na agência.
Cumpre observar que o Sr. Luis Ricardo Pires Borges, inicialmente, arrolado no processo administrativo, foi isentado da responsabilidade civil, conforme item 5.7.1.1. do Relatório do Tomador de Contas (peça 6, p. 75) .
O Relatório de Auditoria 33/2018 da CGU (peça 6, p. 83-85) , também chegou às mesmas conclusões. Após, foram emitidos o Certificado de Auditoria (peça 6, p. 86) , o Parecer do Dirigente (peça 2, p. 138) e o Pronunciamento Ministerial (peça 6, p. 90) . 
Na instrução de peça 12, analisando-se os documentos nos autos, concluiu-se pela necessidade de realização de citação do Sr. César Leônidas da Silva e do Sr. Marcos Antônio de Andrade:
Ocorrência: Desvio de recursos da CAIXA provenientes de fraudes nas operações de concessão de crédito e nas movimentações de contas correntes de clientes. 
Débito 1 (peça 6, p. 9-10) solidário entre o Sr. César Leônidas da Silva (CPF XXX.534.336-XX) e o Sr. Marcos Antônio de Andrade (CPF XXX.713.516-XX) :
Valor atualizado até 18/3/2019: R$ 1.474.074,42
Débito 2 (peça 6, p. 11) Sr. César Leônidas da Silva (CPF 446.534.336- 15) :
Valor atualizado até 18/3/2019: R$ 721.878,15
Débito 3 (peça 6, p. 12) Sr. Marcos Antônio de Andrade (CPF XXX.713.516-XX) :
Valor atualizado até 18/3/2019: R$ 297.693,95
Responsável 1: Sr. César Leônidas da Silva (CPF XXX.534.336-XX) , à época, na função de agente empresarial e gerente de relacionamento IV.
Responsável 2: Sr. Marcos Antônio de Andrade (CPF XXX.713.516-XX) , à época, na função de gerente geral.
Condutas: 
- Aprovar operações de concessão de crédito contratadas na Agência Ibiá/MG a despeito das normas internas pertinentes e ignorando a alçada decisória de aprovação do Comitê de Crédito da Agência;
- Ignorar a capacidade de endividamento e de pagamento dos tomadores dos empréstimos que, na ocasião das liberações dos créditos, estavam inadimplentes com outras obrigações financeiras devidas à CAIXA;
- Movimentar conta corrente de terceiros com débitos lançados manualmente ou mediante comandos eletrônicos, sem que a conta possuísse saldo para comportar o débito, aumentando o saldo devedor e gerando prejuízo para a CAIXA;
- Burlar o sistema de mensuração de risco de crédito (SIRIC) , mediante inserção de dados falsos, gerando limites de crédito irregulares e superiores ao risco de crédito suportável pela CAIXA.
Dispositivos violados: Regulamento de Pessoal da CAIXA, conforme item 36.
Nexo de causalidade: A aprovação de operações de concessão de crédito fraudadas contratadas na Agência Ibiá/MG e a movimentação irregular na conta de terceiros resultaram em prejuízo à CAIXA.
Evidências: Processo Administrativo - MG.0708.2007.A.000084; Nota Jurídica JURIR/BH 914/07 (peça 2, p. 26-38) ; Relatório Conclusivo (peça 1, p. 53-87 e peça 2, p. 1-25) ; Nota Jurídica NJ REJUR Uberaba/MG 044/2008 (peça 2, p. 90-92 e peça 3) ; Julgamento do Conselho Disciplinar Regional/CT - Resolução CDR 25/2008 (peça 4, p. 3 e 4) , em 1ª instância; Nota Jurídica REJUR/UA 161/2008 (peça 4, p. 60-68) e Julgamento pelo Conselho Disciplinar da Matriz - CDM 17/2009-Turma 3 (peça 4, p. 69) , em 2ª instância.
Após concordância das instâncias superiores (peças 13 e 14) , seguiu-se à citação do Sr. César Leônidas da Silva e do Sr. Marcos Antônio de Andrade.
O Sr. César Leônidas da Silva foi citado, por meio do Ofício 1533/2019 (peça 17) , na data de 23/4/2019, conforme AR (peça 20) , e apresentou defesa à peça 23.
Porém, quanto ao Sr. Marcos Antônio de Andrade, foram efetuadas diversas tentativas para a citação: a primeira, pelo Ofício 1534/2019 (peça 18) , sem êxito. Ainda, foram remetidos os Ofícios 4525/2019, 4526/2019 e 4527/2019, esses de 4/7/2019 (peças 25, 26 e 27) , também sem êxitos. A entrega do primeiro expediente não se efetivou, por motivo registrado na peça 21 a saber, "desconhecido"; a, do segundo também não se efetivou, por motivo registrado à peça 28 a saber, "mudou-se"; e a, do terceiro e o quarto também não se efetivaram, por motivo registrado às peças 30 e 29 a saber, "desconhecido".
Diante disso, recorreu-se à citação do Sr. Marcos Antônio de Andrade por edital, conforme Edital 403/2019 (peça 31) , publicado no DOU, na data de 25/10/2019 (peça 32) . Porém, o responsável não apresentou suas alegações de defesa, permanecendo silente.		
Informa-se que as providências inerentes às comunicações processuais foram concluídas, conforme Despacho (peça 33) .
ANÁLISE DOS PRESSUPOSTOS DE PROCEDIBILIDADE DA IN/TCU 71/2012
Prejuízo ao Contraditório e Ampla Defesa
Verifica-se que não houve o transcurso de mais de dez anos desde o fato gerador sem que tenha havido a notificação do responsável pela autoridade administrativa federal competente (art. 6º, inciso II, c/c art. 19 da IN/TCU 71/2012, modificada pela IN/TCU 76/2016) , uma vez que os valores cobrados datam de 12/2007 (peça 6, p. 9-12) , e:
 o Sr. César Leônidas da Silva foi notificado sobre as irregularidades pela autoridade administrativa competente, na data de 8/10/2015, conforme negativa de assinatura informada pelos empregados Rafael e Diego (peça 6, p. 20) , por meio do Ofício 056/2015 (peça 6, p. 19-20) ;
 o Sr. Marcos Antônio de Andrade foi notificado em 13/10/2015, conforme AR (peça 6, p. 22) , por meio do Ofício 057/2015 (peça 6, p. 21) .
Valor de Constituição da TCE
Verifica-se que o valor atualizado do débito apurado (sem juros) em 1/1/2017 é superior a R$ 100.000,00, na forma estabelecida conforme os arts. 6º, inciso I, e 19 da IN/TCU 71/2012, modificada pela IN/TCU 76/2016	, uma vez que, originalmente, parcela do débito, solidário, corresponde a R$ 116.922,85 em 27/7/2007 (peça 6, p. 19 e p. 21) .
A tomada de contas especial está, assim, devidamente constituída e em condição de ser instruída. 
EXAME TÉCNICO
As alegações de defesa do Sr. César Leônidas da Silva (peça 23) , vieram acompanhadas das cópias dos seguintes documentos: laudo pericial - perito judicial (peça 23, p. 13-47) ; mandado de reintegração à CAIXA (peça 23, p. 49) ; declaração de imposto de renda de pessoa jurídica (peça 23, p. 51-62) ; laudo de avaliação de imóvel (peça 23, p. 63-83) ; autorização de empréstimo à empresa Posto das Palmeiras Ltda. (peça 23, p. 88-91) ; balanços de lucratividade da agência da CAIXA (peça 23, p. 92-99) ; matrícula de imóvel (peça 23, p. 101-102) ; prémio empregado destaque (peça 23, p. 104) ; adesão ao programa de desligamento de empregados (peça 23, p. 106-109) .
Alegações de defesa do Sr. César Leônidas da Silva (peça 23) 
1. Preliminares
1.1. O responsável teria sido considerado inocente pela Justiça Federal (peça 23, p. 4 e p. 6) 
Argumenta que, o defendente foi considerado inocente da acusação de ter praticado ato ilícito punível com demissão por justa causa, pela Justiça do Trabalho. Suporta seu argumento apresentando Laudo Pericial, que serviu de fundamento para a decisão na Justiça do Trabalho, evidenciando a inexistência de qualquer indício de fraude (peça 23, p. 13-47) .
Análise
O Tribunal de Contas da União possui jurisdição e competência próprias estabelecidas pela Constituição Federal e pela sua Lei Orgânica (Lei 8.443/92) . Dessa forma, a existência de ação judicial sobre mesma matéria não obsta o exercício do controle externo, dado o princípio da independência das instâncias cível, penal e administrativa.  Somente teria influência no processo em exame a ação penal em que fossem absolvidos os responsáveis pela negativa de autoria ou inocorrência do fato, caso em que as demais esferas devem acatar a decisão adotada no âmbito do juízo penal.
No presente caso, embora a defesa argumente inocência da acusação feita pela comissão apuradora da CAIXA, apoiado na decisão da Justiça do Trabalho, verifica-se que o defendente não trouxe elementos suficientes para o devido convencimento de seu argumento. Senão vejamos.
O defendente fundamenta-se na decisão, transitada em julgado, lavrada pela Justiça do Trabalho. Todavia, não juntou a referida decisão aos autos. Por tratar-se de decisão proferida no âmbito da Justiça do Trabalho, o processo correu em segredo de justiça, não sendo possível verificar o conteúdo disposto no referido Acórdão.
Em consulta processual feita na 8ª Vara da Justiça do Trabalho da 3ª Região - MG (https://portal.trt3.jus.br/internet) , utilizando o N. único do CNJ 0199100-65.2009.503.0048, comprovou-se o trânsito em julgado do Acórdão prolatado em sede de recurso, conforme quadro a seguir:
	2
	10/04/2015
	Vara do Trabalho
	Transitado em julgado em 30.03.2015 - AP
	
	2
	20/03/2015
	Secretaria de Recursos e Atendimento
	Publicado (a) o (a) acórdão em 20.03.2015 - AP  (Doc. com Ass. Digital) 
	
	2
	18/03/2015
	Primeira Turma
	Disponibilizado (a) o (a) acórdão no Diário da Justiça Eletrônico em 19.03.2015 (Caderno Judiciário) - AP
	
	2
	17/03/2015
	Primeira Turma
	Recebidos os autos para publicar o acórdão - AP
	
	2
	16/03/2015
	Primeira Turma
	Remetidos os autos para Primeira Turma para publicar o acórdão - AP
	
	2
	16/03/2015
	Gab. Dr. Oswaldo Tadeu Barbosa Guedes
	Lavrado o acórdão ilíquido pelo relator - AP
	
	2
	16/03/2015
	Gab. Dr. Oswaldo Tadeu Barbosa Guedes
	Recebidos os autos para lavrar acórdão - AP
	
	2
	16/03/2015
	Gab. Dr. Oswaldo Tadeu Barbosa Guedes
	Remetidos os autos para Gab. Dr. Oswaldo Tadeu Barbosa Guedes para lavrar o acórdão - AP
	
	2
	16/03/2015
	Primeira Turma
	Conhecido o recurso de CESAR LEONIDAS DA SILVA e não provido - AP  (Doc. com Ass. Digital) 
	
	2
	11/03/2015
	Primeira Turma
	Publicado (a) o (a) pauta de julgamento em 11.03.2015 - AP
	
	2
	11/03/2015
	Primeira Turma
	Incluído em pauta o processo (Data: 16.03.2015, Hora: 14:00, Local da sessão: Plenário 1) - AP
	
	2
	10/03/2015
	Primeira Turma
	Disponibilizado (a) o (a) pauta de julgamento no Diário da Justiça Eletrônico em 10.03.2015 (Caderno Judiciário) - AP
	
	2
	06/03/2015
	Primeira Turma
	Recebidos os autos para incluir em pauta - AP
	
	2
	04/03/2015
	Primeira Turma
	Remetidos os autos para Primeira Turma para incluir em pauta - AP
	
	2
	04/03/2015
	Gab. Dr. Luiz Otavio Linhares Renault
	Conclusos os autos para julgamento (revisar) - AP
	
	2
	04/03/2015
	Gab. Dr. Luiz Otavio Linhares Renault
	Redistribuicao de Revisor no Gabinete - AP
	
Assim, ante a não comprovação do alegado, por meio de decisão judicial, o defendente mesmo tendo sido reconduzido ao cargo, não trouxe elementos suficientes, para elidir a sua participação nas irregularidades constatadas pela Comissão Apuradora. Desse modo, seu argumento não deve ser acatado.
1.2. Laudo Pericial (peça 23, p. 6) .
Sustenta a defesa que o a perícia técnica (peça 23, p. 13-47) realizada o teria inocentado das irregularidades aventadas. Fato que seria relevante para corroborar na exclusão de sua responsabilidade nesta TCE.
Análise
Ainda, na tentativa de se chegar à verdade material, analisando o laudo pericial judicial apresentado pela defesa (peça 23, p. 13-47) , verifica-se que na perícia técnica não foi sugerida a isenção de culpa do defendente, mas tão somente o abrandamento da pena de demissão por justa causa imposta pela Comissão Apuradora, conforme disposto no item 4 (Das Considerações Finais) do referido laudo (peça 23, p. 4) .
Assim, embora o defendente tenha sido reconduzido ao cargo, na perícia realizada, não há elementos suficientes, para elidir as irregularidades constatadas pela Comissão Apuradora atribuídas ao responsável. Desse modo, seu argumento não deve ser acatado.
1.3. Processo administrativo nulo (peça 23, p. 5) 
Argumenta que o processo administrativo teria sido conduzido de maneira tendenciosa e parcial, tendo sido considerado nulo, perante a Justiça do Trabalho. Fato que possibilitou a recondução ao cargo e a condenação da CAIXA ao pagamento das verbas trabalhista previstas na CLT.
Análise
Conforme análise feita no item anterior, não há elementos nos autos que atestem a nulidade do processo administrativo tramitado na CAIXA pela Comissão Apuradora.
Assim, não se acata o argumento do responsável.
1.4. Negativa de autoria de condutas (peça 23, p. 5) 
O responsável argumenta que não foi responsável pelas concessões de crédito, mas tão somente pelo preenchimento das análises de risco de crédito.
Análise
Embora o defendente argumente que não foi responsável pelas concessões de crédito, das quais foi responsabilizado pela Comissão Apuradora da Caixa. Novamente, a defesa não trouxe elementos suficientes que possam suportar o seu argumento.
Conforme discorrido no item 38 da instrução de citação (peça 12, p. 7) , diversas foram as tratativas realizadas pelo responsável para se obter as autorizações de concessões de créditos que resultaram em prejuízo à CAIXA.
Ademais, no mesmo laudo pericial judicial apresentado pela defesa, observa-se o contraponto feito pela CAIXA no referido laudo, evidenciando o erro do perito ao analisar a concessão irregular de alguns contratos de concessão de crédito, de modo a comprovar a participação do responsável nos eventos danos, conforme se observa à peça 23, p. 44 no item 10º RÉPLICA.
Ante a falta de elementos que possam isentar a participação do responsável nos eventos danosos, não se acata o seu argumento.
1.5. Ausência de provas de delito e de prejuízo à instituição financeira (peça 23, p. 5) 
A defesa afirma que não existem provas de algum delito cometido por ele. Tampouco, que tenha havido prejuízo à instituição financeira. Com isso, busca a isenção de sua responsabilidade na TCE.
Análise
Deve ser enfatizado que na esfera de contas, não se trata de provas de cometimento de delito, tão somente de irregularidades afetas à comprovação da boa e regular gestão do dinheiro público e de resguardo ao patrimônio público. 
No caso em questão, o responsável, quando no desempenho de suas atribuições funcionais, procedeu de forma indevida, infringindo diversos normativos internos da CAIXA, que causaram prejuízo àquela instituição financeira, conforme exposto no Processo Administrativo - MG.0708.2007.A.000084 e o consequente Relatório produzido (peça 2, p. 19-20) .
Sr. César Leônidas da Silva 
- MN AL 021, versões 2 e 3, subitens 3.1.3, 3.1.4, 3.1.5, 3.2.1.2 e 3.2.2.2;
- MN AL 021, versões 4 e 5, subitens 3.1.1, 3.1.2, 3.1.2,1; 3.2.1.2, 3.1.2.3, 3.1.2.3.3; 3.2.2; 3.2.2.1 e 3.2.2.2;
- MN CO 012, versões 033, 034, 035, 036, 037 e 038, subitens 3.1.2 ao 3.2.4, 3.2.4, 3.4.2 ao 3.4.1.3, 3.8.10.1, 3.16.1, 3.19.1 ao 3.19.3 e 4.1.1.5.1;
- MN CO 12, versões 039, 040, 041, 042, 043, 044 e 045, subitens 3.1.2 ao 3.1.4, 3.4.1 ao 3.4.1.3, 3.8.8, 3.8.9.1, 3.16.1, 3.19.1 ao 3.19.3 e 4.1.15.1; 
- MN CO 020035, subitens 3.16.4.2 e 3.16.4.2.1;
- MN CO 020036, subitens 3.17.5.2 e 3.l7.5.2.1;
- MN CO 020, Versões 037 e 038; subitens 3.6.3.1 e 3.6.3.1 1;
- MN CO 021048, subitens 3.3.1, 3.6.1, 3.7.1, 3.7.1.4, 3.8.3, 3.8.5, 3.12.1.1, 3.19.1, 4.1.4, 4.1.14 e 4.1.14.1;
- MN CO 027021, subitens 3.9.3.2 e 3.9.3.2.1;
- MN CO 031, versões 019 e 020, subitens 3.2.1.1, 3.4.1, 3.5.1, 3.5.2, 3.5.12, 3.5.14, 3.6, 3.6.1, 3.10.2 ao 3.10.2.3.3, 3.10.4, 3.10.4.1, 3.12.1, 3.13.1.1, 3.14.1.2, 3.15.1, 3.15.1.1, 3.15.1.3, 4.1.3.4, 4.1.3.6, 4.1.3.7, 4.7.2.8.1 e 6.1;
- MN CO 031, versões 035 e 036, subitens 3.2.1.1, 3.4.1, 3.5.1, 3.5.2, 3.5.13, 3.5.15, 3.6, 3.6.1, 3.10.2 ao 3.10.2.5.4, 3.10.4, 3.10.4.1, 3.12.1, 3.13.1.1, 3.14.1.2, 3.15.1, 3.15.1.1, 3.15.1.3, 4.1.3.4, 4.1.3.6, 4.1.3.7, 4.7.2.8.1 e 6.1;
- MN CO 031038, subitens 3.2.1.1, 3.4.1, 3.5.1, 3.5.2, 3.5.14, 3.5.16, 3.6, 3.6.1, 3.10.2 ao 3.10.2.5.4, 3.10.4, 3.10.4.1, 3.12.1, 3.13.1.1, 3.14.1.2, 3.15.1, 3.15.1.1, 3.15.1.3, 4.1.3.4, 4.1.3.6, 4.1.3.7, 4.7.2.9.1 e 6.1;
- MN CO 033, versões 067 e 077, subitens 3.2.1, 3.3.1, 3.5, 3.5.1, 3.9.1.1 e 4.6.3;
- MN CO 033064, subitens 3.2.1, 3.3.1, 3.5, 3.5.1 e 3.6.2.1.1 ao 3.6.2.1.2;
- MN CO 033065, subitens 3.2.1, 3.3.1, 3.5, 3.5.1 e 3.9.1.1, 4.1.1 e 4.1.3;
- MN CO 033079, subitens 3.2.1, 3.3.1, 3.3.3, 3.3.4, 3.5, 3.5.1 e 3.6.2.1; 3.6.2.1.1, 3.6.2.2, 3.6.2.2.1, 3.6.5.1 ao 3.6.5.1.2, 3.6.5.1.4.2, 4.1.1.1, 4.1.5 ao 4.1.6.2, 4.2 ao 4.2.2, 4.2.2.3.4 e 4.2.3;
- MN CO 034022, subitens 3.2.5.1, 3.2.6.1, 3.2.7.1, 3.12.9 e 4.1.1.1;
- MN CO 034034, subitens 3.4.1, 3.5, 3.5.1, 3.6, 3.6.1, 3.11.1, 3.11.1.1, 3.16.6.1, 3.16.8 ao 4.1.1;
- MN CO 047025, subitens 3.7.1, 3.7.2, 3.8.1, 3.9, 3.9.1, 3.15.1 e 4.1.1;
- MN CO 050045, subitens 3.2.1, 3.2.3, 3.2.4 e 4.10.1;
- MN CO 050047, subitens 3.3.1, 3.3.3, 3.3.4 e 4.11.1;
- MN CO 050052, subitens 3.3.1, 3.3.3, 3.3.4, 4.7.1, 3.11.1, 3.11.8, 4.1.1, 4.1.2, 4.1.5.2, 4.5.3 e 11.1;
- MN CO 123021, subitens 3.2.1, 3.4.1, 3.4.2, 3.5, 3.5.1 e 3.12.9;
- MN CO 123032, subitens 3.2.1, 3.4, 3.5, 3.5.1 e 3.12.9; 
- MN CO 231006, subitens 3.2.1, 3.2.2.1, 3.3 ao 3.3.2, e 4.2.1.1;
- MN CR 015, versões 037 e 038, subitens 3.3.1.3, 3.1.1.3.2, 3.1.2, 3.5.1, 3.6.1 ao 3.6.1.2.1, 3.6.2 ao 3.6.3.2, 3.6.3 ao 3.6.3.2, 3.6.3.3, 3.6.3.3.1, 3.7.5.7, 3.7.6.1, 3.7.6.2, 3.7.6.7, 3.8.4.1, 4.1.1, 4.1.3, 4.1.4, 4.4.1.1 e 6.1;
- MN CR 016, versões 069 e 071, subitens 3.2.2, 3.3.2, 3.3.3.5, 3.3.3.6, 3.3.4.2, 3.3.5.1, 3.3.5.5.1, 3.3.5.5.3, 3.3.5.5.4, 3.3.6 ao 3.3.6.3.1, 3.6.1.4.1, 3.7.1.1, 3.7.1.2, 3.7.1.2.2, 3.7.1.3 e 3.8.3;
- MN CR016075, subitens 3.2.2, 3.3.2, 3.3.3.6, 3.3.4.2, 3.3.5.1, 3.3.5.5.1, 3.3.5.5.4, 3.3.6 ao 3.3.6.3, 3.8.3 e 3.10.9;
- MN CR016078, subitens 3.1.4, 3.2.2, 3.3.6, 3.5.12.3.1, 3.5.12.4.1, 3.6.4, 3.6.5.2, 3.6.6, 3.6.12.1, 4.5.1 ao 4.5.4;
- MN FI 006022, subitens 3.5.2.1 e 4.1.5 ao 4.1.5.4;
Com relação à sua conduta, conforme disposto no item 8.2.2.1 do Relatório Conclusivo (peça 2, p. 18-19) , já descritas no item 12 desta, as ações cometidas pelo responsável contribuíram para a efetivação das operações de crédito irregulares, que redundaram em prejuízo à CAIXA.
- Várias foram as participações irregulares dos empregados Marcos Antônio de Andrade e César Leônidas da Silva, como o intuito de conceder mais dinheiro ao Posto das Palmeiras, dentre elas, conforme descritos no item 7.6.3.1 do Relatório Conclusivo (peça 2, p. 7) , tais como: 
- primeiro, para conseguirem que a operação obtivesse a aprovação do Comitê da SR T. Mineiro, por meio do VO AG 0708 19/2006, de 27 DEZ 2006 (p. 1429 do processo original) , informaram, que, concomitantemente à concessão da conta garantida, o Cheque Especial da creditada seria reduzido para R$30.000,00;
- ao documento acima e da mesma data, juntaram ata resultante de pretensa reunião do Comitê de Crédito da Agência Ibiá (p. 1450 do processo original) , convenientemente assinada apenas pelos dois Gerentes citados, cujo texto dá conta de que a operação já fora aprovada pela instância colegiada do Ponto-de-Venda;
- segundo, o Sr. César Leônidas, usuário C036853, recorrendo ao indevido uso de credito contingencial, criou moeda virtual representada por dois créditos autorizados, nos valores de R$ 46.000,00 e R$ 23.000,00, que foram lançados na c/ 0708.001.00001274-0, de Natália de A. Ferreira, como pode ser visto nos registros no Relatório Transações Estornadas / Autorizadas (LTEA) , de 27/12/2006 (p. 1414 do processo original) ;
- com o artifício descrito, o gerente César dissimulou o efeito que o débito de R$ 22.500,00, no mesmo dia, causou na c/c de Natália, da qual se originou crédito para suprir a conta do Posto, como já foi narrado no item precedente; 
- terceiro, em 28/12/2006, o Sr. César Leônidas avaliou CROT/PJ para o Posto das Palmeiras, com o limite de R$ 30.000,00, como forma de atender a prometida redução desse credito, mas, no mesmo dia, cancelou a avaliação (p. 2359 do processo original) ;
- com esses procedimentos, os gerentes Marcos Antônio de Andrade e César Leônidas da Silva desacataram a condição que o Comitê da SR T. Mineiro estipulou para a concessão da conta garantida e, também, relegaram ao esquecimento a anunciada redução do CROT/PJ, que permaneceu com o limite primitivo de R$50.000,00.
Assim demonstrada sua conduta irregular e os normativos internos da CAIXA infringidos, não resta dúvida quanto ao prejuízo financeiro à instituição financeira, decorrentes das operações financeiras irregulares promovidas pelo defendente. 
Quanto às provas que sustentaram a imputação de responsabilidade pela irregularidade cometidas ao defendente, tem-se os documentos relacionados no item 6.1.2 do Relatório da Comissão Apuradora (peça 1, p. 55-59) . 
Por fim, o fato de a CAIXA ter buscado, por outros meios, a reparação dos danos envolvendo terceiros, como a consolidação da transferência da propriedade do Posto das Palmeiras Ltda., não livra o responsável, no âmbito do julgamento de suas contas perante o TCU, de responder pelo dano à CAIXA por ele causado. Em caso de condenação, caberá a ele no momento de cobrança da dívida, demonstrar que o prejuízo causado já fora por ele ressarcido, diminuindo-se o valor débito a ser cobrado.
Desse modo, ante a comprovação das irregularidades cometidas pelo responsável, conforme prova produzidas no processo administrativo, não se acatam os argumentos da defesa.
1.6.  Demonstrativo de lucro da agência nos anos que sucederam o fato (peça 23, p. 9) 
O defendente argumenta que, após a sua reintegração ao cargo de origem na Agência da CAIXA na data de, 29/05/201, aquela instituição financeira logrou alcançar lucros extraordinários em função de seu competente trabalho, tendo sido, inclusive, homenageado pela instituição financeira por diversas vezes. Fato que perdurou até que se desligasse do emprego, por adesão ao PDV-Programa de Demissão Voluntária em 13/12/2018. Com isso busca dissociar o seu comportamento laboral produtivo após os fatos ocorridos das condutas irregulares atribuídas a ele nesta TCE.
Análise
Verifica-se, nos elementos trazidos aos autos pela defesa, que o comportamento laboral do responsável, após os fatos envolvidos e discutidos nesta TCE, proporcionou lucros à CAIXA e reconhecimento ao responsável.
Todavia, esses fatos não têm repercussão no julgamento de suas contas, por não terem contemporaneidade com os fatos aqui tratados. 
Desse modo, ante o não impacto nas presentes contas dos argumentos apresentados pelo responsável quanto à lucratividade da CAIXA ocorrida em decorrência de sua atividade laboral, após os fatos ocorridos nesta TCE, seus argumentos não devem ser acatados.
Revelia do Sr. Marcos Antônio de Andrade
Preliminarmente, cumpre tecer breves considerações sobre a forma como são realizadas as comunicações processuais no TCU. A esse respeito, destacam-se o art. 179, do Regimento Interno do TCU (Resolução 155, de 4/12/2002) e o art. 4º, inciso III, § 1º, da Resolução TCU 170, de 30 de junho de 2004, in verbis:
Art. 179. A citação, a audiência ou a notificação, bem como a comunicação de diligência, farse-ão:
I - mediante ciência da parte, efetivada por servidor designado, por meio eletrônico, fac-símile, telegrama ou qualquer outra forma, desde que fique confirmada inequivocamente a entrega da comunicação ao destinatário;
II - mediante carta registrada, com aviso de recebimento que comprove a entrega no endereço do destinatário;
III - por edital publicado no Diário Oficial da União, quando o seu destinatário não for localizado
 (...) 
Art. 3º As comunicações serão dirigidas ao responsável, ou ao interessado, ou ao dirigente de órgão ou entidade, ou ao representante legal ou ao procurador constituído nos autos, com poderes expressos no mandato para esse fim, por meio de:
I - correio eletrônico, fac-símile ou telegrama;
II - servidor designado;
III - carta registrada, com aviso de recebimento;
IV - edital publicado no Diário Oficial da União, quando o seu destinatário não for localizado, nas hipóteses em que seja necessário o exercício de defesa".
Art. 4º. Consideram-se entregues as comunicações:
I - efetivadas conforme disposto nos incisos I e II do artigo anterior, mediante confirmação da ciência do destinatário;
II - realizadas na forma prevista no inciso III do artigo anterior, com o retorno do aviso de recebimento, entregue comprovadamente no endereço do destinatário;
III - na data de publicação do edital no Diário Oficial da União, quando realizadas na forma prevista no inciso IV do artigo anterior.
§ 1º O endereço do destinatário deverá ser previamente confirmado mediante consulta aos sistemas disponíveis ao Tribunal ou a outros meios de informação, a qual deverá ser juntada ao respectivo processo.
 (...) 
Bem se vê, portanto, que a validade da citação via postal não depende de que o aviso de recebimento seja assinado pelo próprio destinatário da comunicação, o que dispensa, no caso em tela, a entrega do AR em "mãos próprias". A exigência da norma é no sentido de o Tribunal verificar se a correspondência foi entregue no endereço correto, residindo aqui a necessidade de certeza inequívoca. 
	Não é outra a orientação da jurisprudência do TCU, conforme se verifica dos julgados a seguir transcritos:
São válidas as comunicações processuais entregues, mediante carta registrada, no endereço correto do responsável, não havendo necessidade de que o recebimento seja feito por ele próprio (Acórdão 3648/2013-TCU-Segunda Câmara, Relator Ministro JOSÉ JORGE) ;
É prescindível a entrega pessoal das comunicações pelo TCU, razão pela qual não há necessidade de que o aviso de recebimento seja assinado pelo próprio destinatário. Entregandose a correspondência no endereço correto do destinatário, presume-se o recebimento da citação. (Acórdão 1019/2008-TCU-Plenário, Relator Ministro BENJAMIN ZYMLER) ;
As comunicações do TCU, inclusive as citações, deverão ser realizadas mediante Aviso de Recebimento - AR, via Empresa Brasileira de Correios e Telégrafos, bastando para sua validade que se demonstre que a correspondência foi entregue no endereço correto. (Acórdão 1526/2007-TCU-Plenário, Relator Ministro AROLDO CEDRAZ) .
	A validade do critério de comunicação processual do TCU foi referendada pelo Supremo Tribunal Federal, nos termos do julgamento do MS-AgR 25.816/DF, por meio do qual se afirmou a desnecessidade da ciência pessoal do interessado, entendendo-se suficiente a comprovação da entrega do "AR" no endereço do destinatário:
EMENTA: AGRAVO REGIMENTAL. MANDADO DE SEGURANÇA. DESNECESSIDADE DE INTIMAÇÃO PESSOAL DAS DECISÕES DO TRIBUNAL DE CONTAS DA UNIÃO. ART. 179 DO REGIMENTO INTERNO DO TCU. INTIMAÇÃO DO ATO IMPUGNADO POR CARTA REGISTRADA, INICIADO O PRAZO DO ART. 18 DA LEI nº 1.533/51 DA DATA CONSTANTE DO AVISO DE RECEBIMENTO. DECADÊNCIA RECONHECIDA. AGRAVO IMPROVIDO.
O envio de carta registrada com aviso de recebimento está expressamente enumerado entre os meios de comunicação de que dispõe o Tribunal de Contas da União para proceder às suas intimações.
O inciso II do art. 179 do Regimento Interno do TCU é claro ao exigir apenas a comprovação da entrega no endereço do destinatário, bastando o aviso de recebimento simples.
Revelia
No caso vertente, a citação do responsável se deu em endereços provenientes de pesquisas de endereços realizadas nos Sistemas Corporativos do TCU, de forma bastante zelosa, porquanto, devido ao insucesso de realizar a citação (peça 21) em endereços constantes no sistema CPF e CNPJ da Receita (peça 16) , buscou-se a notificação (peças 28, 29 e 30) em endereços provenientes das bases de dados do próprio TCU (peça 24) . A entrega dos ofícios citatórios nesses endereços não ficou comprovada.
	Importante destacar que, antes de promover a citação por edital, para assegurar a ampla defesa, buscaram-se outros meios possíveis para localizar e citar o responsável, nos limites da razoabilidade, fazendo juntar aos autos informação comprobatória dos diferentes meios experimentados que restaram frustrados, tal como se demonstrou no item anterior da presente instrução (Acórdão 4851/2017-TCU-Primeira Câmara, Relator Ministro-Substituto Augusto Sherman) .
Assim, ante o esgotamento de todas alternativas, o responsável foi citado, por meio de 403/2019 (peça 31) , publicado no DOU, na data de 25/10/2019 (peça 32) .		
Apesar de regularmente citado, o responsável deixou transcorrer in albis o prazo regimental que lhes foi concedido para apresentar alegações de defesa e razões de justificativa e/ou efetuar o recolhimento do débito, motivo pelo qual se impõe o reconhecimento da revelia de que trata o art. 12, § 3º, da Lei 8.443/1992.
A despeito da aplicação da revelia, devem ser considerados, no entanto, os elementos já constantes dos autos, os quais podem, inclusive, levar a um juízo favorável ao responsável revel.
Deve-se observar que, nos processos do TCU, a revelia não implica a presunção de que sejam verdadeiras todas as imputações levantadas contra os responsáveis, diferentemente do que ocorre no processo civil, em que o não comparecimento do réu aos autos leva à presunção da verdade dos fatos narrados pelo autor. 
Assim, independentemente da revelia, a avaliação da responsabilidade do agente nos processos desta Corte não prescinde dos elementos existentes nos autos ou para ele carreados, uma vez que são regidos pelo princípio da verdade material (Acórdão 163/2015-TCU-Segunda Câmara, Relator Ministro André de Carvalho; 2.685/2015 - TCU - 2ª Câmara, Relator Ministro Raimundo Carreiro; 2.801/2015 - TCU - 1ª Câmara, Relator Ministro Walton Alencar Rodrigues; 4.340/2015 - TCU - 1ª Câmara, Relator Ministro Weder de Oliveira e 5.537/2015 - TCU - 1ª Câmara, Relator Ministro Weder de Oliveira) . 
Assim, na busca de elementos nos autos que possam beneficiar o responsável, cabe destacar que, o responsável não se manifestou nas fases anteriores desta TCE (peça 4, p. 59) , não havendo, assim, nenhum argumento que possa vir a ser analisado e posteriormente servir para afastar as irregularidades apontadas.
Adicionalmente, as irregularidades imputadas ao responsável estão claramente demonstradas nos autos, não sendo possível, nesta fase processual, o aproveitamento de qualquer análise de elementos em defesa dele.
Análise conclusiva
As alegações de defesa apresentadas, assim, não elidem as irregularidades apontadas, tampouco tem o condão de modificar o valor do débito.
Não foi encontrado, nos autos, elementos que pudessem dar suporte ao reconhecimento da ocorrência de boa-fé do Sr. César Leônidas da Silva.
Em se tratando de processo em que o Sr. Marcos Antônio de Andrade não se manifestou acerca das irregularidades imputadas, não há elementos para que se possa efetivamente aferir e reconhecer a ocorrência de boa-fé na sua conduta. 
Assim, pode esse Tribunal, desde logo, proferir o julgamento de mérito pela irregularidade das contas, conforme os termos dos §§ 2º e 6º do art. 202 do Regimento Interno do TCU. (Acórdão 2064/2011-TCU-Primeira Câmara (relator: Ubiratan Aguiar) , 6.182/2011-TCU-1ª Câmara (relator: Weber de Oliveira) , 4.072/2010-TCU-1ª Câmara (Relator: Valmir Campelo) , 1.189/2009-TCU-1ª Câmara (Relator: Marcos Bemquerer) , 731/2008-TCU-Plenário (Relator: Aroldo Cedraz) .
Dessa forma, o responsável Marcos Antônio de Andrade deve ser considerado revel, nos termos do art. 12, §3º, da Lei 8.443/1992, devendo as contas serem julgadas irregulares, condenando os responsáveis aos débitos apurado.
Prescrição da Pretensão Punitiva		
Vale ressaltar que a pretensão punitiva do TCU, conforme Acórdão 1441/2016-TCU-Plenário, que uniformizou a jurisprudência acerca dessa questão, subordina-se ao prazo geral de prescrição indicado no art. 205 do Código Civil, que é de 10 anos, contado da data de ocorrência da irregularidade sancionada, nos termos do art. 189 do Código Civil, sendo este prazo interrompido pelo ato que ordenar a citação, a audiência ou a oitiva do responsável. 
No caso em exame, ocorreu a prescrição, uma vez que os valores cobrados datam de 27/12/2007 (peça 6, p. 30, 44 e 47) e o pronunciamento da unidade técnica pela citação ocorreu em 27/3/2019.
Não havendo nos autos elementos que possam atestar a boa-fé dos responsáveis, devem as contas serem julgadas irregulares, condenando-os ao débito apurado. Deixando de aplicar-lhes a multa prevista no art. 57 da Lei 8.443/1992, ante a prescrição da pretensão punitiva.
CONCLUSÃO
			Em face da análise promovida na seção "Exame Técnico", verifica-se que as alegações de defesa apresentadas, assim, não elidem as irregularidades apontadas, tão pouco tem o condão de modificar o valor do débito.
Não foi encontrado, nos autos, elementos que pudessem dar suporte ao reconhecimento da ocorrência de boa-fé do Sr. César Leônidas da Silva ou a ocorrência de outras excludentes de culpabilidade.
Por outro lado, o Sr. Marcos Antônio de Andrade não apresentou suas alegações de defesa quanto às irregularidades a ele imputadas, instado a se manifestar, optou pelo silêncio, configurando a revelia, nos termos do § 3º, do art. 12, da Lei 8.443/1992. Ademais, inexistem nos autos elementos que demonstrem a sua boa-fé ou a ocorrência de outras excludentes de culpabilidade.
Vale ressaltar que a jurisprudência pacífica nesta Corte é no sentido da imprescritibilidade das ações de ressarcimento ao erário (Súmula TCU 282) . Dessa forma, identificado dano ao erário, devese instaurar e julgar o processo de tomada de contas especial para responsabilizar seus agentes causadores, respeitando o direito ao contraditório e à ampla defesa, independentemente de quando ocorreram os atos impugnados.
Verifica-se também que ocorreu a prescrição da pretensão punitiva, conforme análise já realizada.
Tendo em vista que não constam dos autos elementos que permitam reconhecer a boa-fé dos responsáveis, sugere-se que as suas contas sejam julgadas irregulares, nos termos do art. 202, § 6º, do Regimento Interno do TCU, com a imputação do débito atualizado monetariamente e acrescido de juros de mora, nos termos do art. 202, §1º do Regimento Interno do TCU, descontado o valor eventualmente recolhido. Deixando-se de aplicar aos responsáveis a multa prevista no art. 57 da Lei 8.443/1992.
PROPOSTA DE ENCAMINHAMENTO
Diante do exposto, submetem-se os autos à consideração superior, propondo-se:
a) considerar, para todos os efeitos, revel o Marcos Antônio de Andrade (CPF XXX.713.516-XX) , dando-se prosseguimento ao processo, conforme preceitua o art. 12, §3º, da Lei 8.443/1992, c/c o art. 202, §8º, do RITCU;
b) rejeitar as alegações de defesa do Sr. César Leônidas da Silva (CPF 446.534.336- 15) ;
julgar irregulares, nos termos dos arts. 1º, inciso I, 16, inciso III, alínea "d", da Lei 8.443/1992, c/c os arts. 19 e 23, inciso III, da mesma Lei, as contas dos responsáveis César Leônidas da Silva (CPF 446.534.336- 15) e Marcos Antônio de Andrade (CPF XXX.713.516-XX) , condenando-os ao pagamento das importâncias a seguir especificadas, atualizadas monetariamente e acrescidas dos juros de mora, calculadas a partir das datas discriminadas até a data da efetiva quitação do débito, fixando-lhes o prazo de quinze dias, para que comprovem, perante o Tribunal, o recolhimento da referida quantia ao cofre da Caixa Econômica Federal, nos termos do art. 23, inciso III, alínea "a", da citada lei, c/c o art. 214, inciso III, alínea "a", do Regimento Interno do TCU;
Débito 1 solidário entre o Sr. César Leônidas da Silva (CPF XXX.534.336-XX) e o Sr. Marcos Antônio de Andrade (CPF XXX.713.516-XX) :
	VALOR (R$) 
	DATA

	97.920,68
	7/3/2007 

	21.494,65
	26/3/2007 

	8.942,11
	31/3/2007 

	3.173,68
	6/4/2007 

	3.150,63
	13/4/2007 

	23.341,70 
	14/4/2007 

	116.922,85
	19/4/2007 

	30.703,02
	21/4/2007 

	23.645,03
	21/4/2007 

	2.879,46
	22/4/2007 

	23.706,59
	29/4/2007 

	5.752,55
	11/5/2007 

	21.770,91
	14/5/2007

	8.044,30
	19/5/2007

	18.996,91 
	21/5/2007 

	 4.2l8,62
	25/5/2007

	6.110,06
	28/5/2007 

	17.108,60 
	29/5/2007 

	4.662,32 
	1/6/2007

	19.186,83 
	9/6/2007

	22.409,35
	15/6/2007

	14.582,73
	25/6/2007 

	17.050,07
	29/6/2007 

	28.825,93
	1/7/2007

	26.545,93 
	6/7/2007

	93.794,54
	27/7/2007

	26.818,00
	4/8/2007 

	20.277,80
	10/8/2007 

	50.395,65
	27/12/2007 

                   Valor atualizado (com juros) até 28/3/2020: R$ 2.472.628,82 (peça 34) 
Débito 2 Sr. César Leônidas da Silva (CPF 446.534.336- 15) :
	VALOR (R$) 
	DATA

	11.214,08
	27/7/2007 

	286.689,32
	27/7/2007

	32.826,81
	27/7/2007

	29.118,25
	27/7/2007

	15.055,80
	27/7/2007

Valor atualizado (com juros) até 28/3/2020: R$ 1.199.561,28 (peça 35) 
Débito 3 Sr. Marcos Antônio de Andrade (CPF XXX.713.516-XX) :
	VALOR (R$) 
	DATA

	154.606,05
	27/7/2007 

Valor atualizado (com juros) até 28/3/2020: R$ 494.684,78 (peça 36) 
autorizar, desde logo, a cobrança judicial das dívidas, caso não atendidas a notificação, na forma do disposto no art. 28, inciso II, da Lei 8.443/1992;
 autorizar também, desde logo, se requerido, com fundamento no art. 28, inciso I, da Lei 8.443, de 1992, c/c o art. 217, §§ 1º e 2º do Regimento Interno do TCU, o parcelamento da (s) dívida (s) em até 36 parcelas, incidindo, sobre cada parcela, corrigida monetariamente, os correspondentes acréscimos legais, fixando-lhe o prazo de quinze dias, a contar do recebimento da notificação, para comprovar, perante o Tribunal, o recolhimento da primeira parcela, e de trinta dias, a contar da parcela anterior, para comprovar os recolhimentos das demais parcelas, devendo incidir, sobre cada valor mensal, atualizado monetariamente, os juros de mora devidos, no caso do débito, na forma prevista na legislação em vigor, alertando os responsáveis de que a falta de comprovação do recolhimento de qualquer parcela importará o vencimento antecipado do saldo devedor, nos termos do § 2º do art. 217 do Regimento Interno deste Tribunal; 
 enviar cópia do Acórdão a ser prolatado, bem como do Relatório e do Voto que o fundamentarem à Procuradoria da República no Estado de Minas Gerais, nos termos do à § 3º do art. 16 da Lei 8.443/1992, c/c o § 7º do art. 209 do Regimento Interno do TCU, para adoção das medidas cabíveis; e
 enviar cópia do Acórdão que vier a ser proferido à Caixa Econômica Federal e aos responsáveis, para ciência, informando que a presente deliberação, acompanhada do Relatório e do Voto que a fundamenta, está disponível para a consulta no endereço www.tcu.gov.br/acordaos, além de esclarecer que, caso requerido, o TCU poderá fornecer sem custos as correspondentes cópias, de forma impressa.
É o Relatório.

8.1. Wagner Quintino (OAB/MG 83.166) e outros, representando César Leônidas da Silva.

Procurador Júlio Marcelo de Oliveira.

TOMADA DE CONTAS ESPECIAL. IRREGULARIDADES NA CONCESSÃO DE EMPRÉSTIMOS PELA CAIXA ECONÔMICA FEDERAL. DÉBITO. CITAÇÃO DE DOIS RESPONSÁVEIS. REVELIA DE UM. ALEGAÇÕES DE DEFESA APRESENTADAS PELO OUTRO. REJEIÇÃO. CONTAS IRREGULARES. DÉBITO. PRESCRIÇÃO DA PRETENSÃO PUNITIVA DO TCU. NOTIFICAÇÃO.

TOMADA DE CONTAS ESPECIAL (TCE)

Secretaria de Controle Externo de Tomada de Contas Especial (SecexTCE).

Tratam os autos de tomada de contas especial (TCE) instaurada pela Caixa Econômica Federal (Caixa) , em desfavor dos Srs. César Leônidas da Silva e Marcos Antônio de Andrade, ex-empregados da citada instituição financeira, em razão de dano ao erário ocorrido em virtude de irregularidades nas concessões de operações de crédito contratadas na Agência da Caixa em Ibiá/MG.
Os fatos imputados a ambos os empregados foram apurados no Processo Administrativo - MG.0708.2007.A.000084, que culminou com suas demissões por justa causa. A comissão apuradora concluiu (peça 2, p. 19-21) , entre outros, que ambos os responsáveis agiram com dolo, com finalidade de gerar indevidos benefícios diretos para a pessoa jurídica Posto das Palmeiras Ltda. e para as pessoas físicas Eni Aparecida de Andrade Ferreira, Natália de Andrade Ferreira, Helton de Andrade e João Marcos Alves, contrariando normas internas da Caixa.
Instaurada a presente TCE, o relatório do tomador de contas (peça 6, p. 71-76) , que contou com a anuência do controle interno (peça 6, p. 83-86) e ciência da autoridade ministerial (peça 6, p. 90) , concluiu pela responsabilidade dos dois ex-empregados em face da ocorrência do dano ao erário, no valor total original de R$ 1.291.941,81, relativo ao ano de 2007, oriundo de operações de empréstimos não quitadas na referida agência.
No âmbito do TCU, os responsáveis foram citados pela ocorrência de dano ao erário decorrente de desvio de recursos da Caixa provenientes de fraudes nas operações de concessão de crédito e nas movimentações de contas correntes de clientes. 
O Sr. Cesar Leônidas da Silva foi citado pelo ofício de peça 17, com aviso de recebimento (AR) disposto à peça 20 e defesa à peça 23. O Sr. Marcos Antônio de Andrade, após tentativas infrutíferas de citação pessoal, por meio dos ofícios apostos às peças 18, 25, 26 e 27, ante os AR constantes às peças 19, 28, 29 e 30, e mesmo citado por via editalícia (peça 31) , optou por permanecer silente.
A Secretaria de Controle Externo de Tomada de Contas Especial (SecexTCE) , em pareceres uníssonos às peças 37 a 39, pugna pelo julgamento das contas de ambos os responsáveis pela irregularidade, com sua condenação em débito de forma solidária, mas sem a aplicação de multa em razão da ocorrência da prescrição da pretensão punitiva por parte do TCU, proposta que contou com a anuência do representante do MPTCU que atuou no feito, Procurador Júlio Marcelo de Oliveira, em parecer lançado à peça 40.
Manifesto minha concordância com os pareceres precedentes, razão pela qual acolho os argumentos neles expendidos e transcritos no relatório precedente em minhas razões de decidir, sem prejuízo das considerações a seguir aduzidas.
Diante da inércia do Sr. Marcos Antônio de Andrade na apresentação de defesa perante esta Corte de Contas, reconheço e aplico os efeitos da revelia tratados no art. 12, § 3º, da Lei 8.443/1992. A esse respeito, as provas carreadas aos autos são suficientes para demonstrar que o responsável em questão atuou de forma decisiva para a ocorrência dos prejuízos à Caixa ora apurados.
O Sr. Cesar Leônidas da Silva inicia suas alegações de defesa (peça 23) aduzindo ter sido considerado inocente pela Justiça do Trabalho da acusação de ter praticado ato ilícito punível com demissão por justa causa, conforme laudo pericial anexado (peça 23, p. 13-47) .
De se observar que a existência de ação judicial tratando de mesmo objeto apurado em sede de controle externo não obsta o exercício da competência julgadora do TCU, com exceção da ação penal que conclua pela inexistência do fato ou negativa de autoria, hipóteses em que a decisão judicial repercute na atuação desta Corte de Contas.
Assim, mesmo que eventual decisão proferida pela Justiça do Trabalho fosse no sentido de excluir a responsabilidade do Sr. César Leônidas da Silva, o que não pode ser comprovado por tal decisão não ter sido carreada aos autos, não teria ela o condão de, por si só e desconexa com os elementos de prova que instruem o feito, vincular o juízo a ser proferido por este TCU.
Prossegue o defendente alegando que não foi responsável pelas concessões de crédito, mas tão somente pelo preenchimento das análises de risco de crédito, além de inexistir nos autos provas de que tenha cometido algum delito nem de que tenha ocorrido prejuízo à Caixa.  
Os argumentos elencados não merecem prosperar. 
O Sr César Leônidas da Silva exercia o cargo em comissão de Gerente de Relacionamento na agência da Caixa na cidade de Ibiá/MG. Como tal, realizou uma série de atos administrativos que foram decisivos para gerar prejuízos à referida instituição financeira como restou detalhadamente descrito no Relatório Conclusivo elaborado pela Comissão Apuradora (peças 1, p. 53-87, e 2, p. 1-25) , cujas provas documentais foram relacionadas no item 6.1.2 desse mesmo Relatório (peça 1, p. 55-59) , de sorte que sua atuação não se limitou ao "preenchimento das análises de risco de crédito".
Mesmo que se considerasse que sua atribuição fosse apenas aquela relacionada à análise de risco de crédito, como alega em sua defesa, nem mesmo essa atividade ele fez a contento, porquanto desconsiderou, inclusive, as normas internas da Caixa aplicáveis (peça 37, p. 9 e 10) . Reproduzo, a seguir e apenas a título de exemplo, trecho do Relatório Conclusivo que retrata essa constatação (peça 2, p. 1) : 
7.6.1.9.1 A análise do histórico relativo à cliente Natália de Andrade Ferreira trouxe à tona as seguintes anormalidades:
- a respectiva Avaliação de Risco (fls. 516 a 518) código 65447977, elaborada pelo Gerente César Leônidas, em 24 OUT 2006, registra o valor de R$ 3.500 00 como renda comprovada da avalianda; 
- porém, o pretenso comprovante não pode ser assim considerado, pois não passa de simples declaração elaborada por técnico em contabilidade, em 17 OUT 2006 (fl. 515) , sem o respaldo de Declaração do Imposto de Renda do período 2006/2005 e da DECORE - Declaração Comprobatória de Percepção de Rendimentos, acompanhada dos pertinentes DARF - Documento de Arrecadação Fiscal relativos aos recolhimentos de impostos dos 3 últimos meses, já que a renda informada superava o limite de isenção fiscal; 
- aliás nem mesmo a Declaração de IRPF da contribuinte Natália de Andrade Ferreira, atribuída ao período 2005/2004 (fls. 053 a 055) e apresentada pela Ag. Ibiá, pode ser considerada como efetivo comprovante de renda, pois está desacompanhada do Recibo de Entrega e não registra a percepção de qualquer rendimento;
Relativamente à aplicação da penalidade de multa aos responsáveis, alinho-me ao posicionamento da unidade instrutiva e reconheço a ocorrência da prescrição da pretensão punitiva por parte do TCU, nos termos do Acórdão 1441/2016-TCU-Plenário, na medida em que transcorreu prazo superior a dez anos entre as datas de ocorrência do débito, sendo 27/12/2007 a data mais recente (peça 6, p. 30, 44 e 47) , e a do despacho, no âmbito do TCU, que autorizou a citação, em 27/3/2019 (peça 14) .
Com essas considerações, entendo que as contas de ambos os responsáveis devem ser julgadas irregulares, com sua condenação solidária em débito.
Ante o exposto, VOTO para que o Tribunal aprove a minuta de acórdão que ora submeto à consideração deste Colegiado.
TCU, Sala das Sessões Ministro Luciano Brandão Alves de Souza, em 5 de maio de 2020.
Ministro VITAL DO RÊGO 
Relator